【裁判字號】    96,重訴,197
【裁判日期】    970116
【裁判案由】    損害賠償
【裁判全文】
臺灣新竹地方法院民事裁定             96年度重訴字第197號
原      告  乙○○
被      告  丁○○
            甲○○
            丙○○
上列當事人間損害賠償事件，經原告提起附帶民事訴訟，由本院
刑事庭裁定移送，本院裁定如下：
    主  文
原告之訴及假執行之聲請均駁回。
訴訟費用由原告負擔。
    理  由
一、按因犯罪而受損害之人，以對於刑事被告及依民法負賠償責
    任之人請求回復其損害者為限，始得於刑事訴訟程序附帶提
    起民事訴訟，此為刑事訴訟法第487條第1項所明定，且其附
    帶提起之民事訴訟，如不合於上開法條所定之要件者，縱於
    刑事庭依刑事訴訟法第504條第1項將附帶之民事訴訟移送於
    民事庭後，亦不得將關於民事訴訟之法規，溯及於附帶提起
    民事訴訟之時，而予適用，仍應認其起訴為不合法，此亦為
    最高法院41年度台抗字第58號裁定所持之見解。又按上開法
    條所稱之因犯罪而受損之人，應以法院所查明審任結果為斷
    ，並非以原告主張其係犯罪而受損害之人，即可認其係因犯
    罪而受損害之人（台灣高等法院暨所屬法院八十七年法律座
    談會參照）。而因犯罪而受損害之人，以直接被害人為限，
    於財產法益被侵害時，必須其財產之所有權或管領權受有侵
    害，始能認為直接被害人（最高法院八十年度第三次刑庭會
    議決議）。
二、本院刑事庭95年度訴字第811號偽造文書案件刑事判決係認
    定訴外人張作平生前將登記其名下之新竹縣芎林鄉○○段
    615 、616地號土地2筆（重測前為新竹縣芎林鄉○○○段
    148之96、148之78，後合併分割為新竹縣芎林鄉○○段615
    、615之1、615之2地號土地）售予丁○○，二人並於民國94
    年1月26日訂立土地買賣所有權移轉契約書，丁○○並於94
    年1 月27日檢附上開土地買賣所有權移轉契約書、土地所有
    權狀等文件，代理張作平填具土地登記申請書、土地增值稅
    （土地現值）申報書，據以向新竹縣稅捐稽徵處竹東分處（
    以下簡稱稅捐處竹東分處）申報土地增值稅，經稅捐處竹東
    分處於同年月31日核定應納稅額為新臺幣509,141元。嗣張
    作平於94年2月14日死亡，丁○○明知張作平已死亡，仍於
    94年2 月15日繳納土地增值稅後，於同日下午3時16分許，
    以張作平代理人之名義，持前與張作平於94年1月26日訂立
    之土地買賣所有權移轉契約書、土地增值稅繳款書、土地所
    有權狀、張作平之身分證影本、印鑑證明等文件，向新竹縣
    竹東地政事務所（以下簡稱竹東地政事務所）申請辦理土地
    所有權移轉登記，而完成登記，並生損害於稅捐稽徵機關對
    於查課張作平遺產稅及張作平之繼承人甲○○、丙○○、乙○○、張千代、張信美申報遺產稅之正確性，而認定被告丁○○行使偽造私文書足以生損害於公眾及他人而處以有期徒
    刑四月。
三、依據上開刑事案件犯罪事實之認定，本件被告丁○○偽造文
    書所移轉登記之財產新竹縣芎林鄉○○段615、616地號土地
    2筆係屬訴外人張作平所有，張作平死亡後，其權利義務則
    歸張作平之繼承人，丁○○本應向張作平之繼承人請求辦理
    移轉登記或依據土地登記規則第102條第1項規定，敘明理由
    申請移轉登記，故丁○○所為係侵害張作平之繼承人所繼承
    之財產及移轉登記同意之權利，其直接被害人係張作平之繼
    承人。至於原告主張其在台灣高等法院93年度重上更（四）
    字第21號侵佔案件刑事判決內判決已認定其為上開土地之所
    有人僅登記於張作平名下云云。經查，上開判決僅認定原告
    有向張作平購買重測前之148之76、148之78、148-96、
    148-64地號土地之事實，故原告僅為訴外人張作平之債權人
    ，僅能請求張作平之繼承人，其並非上開土地之所有權人，
    亦對該土地無管領力，故其非本件偽造文書案件之犯罪被害
    人。苟原告確實給付買買土地之價金，而上開土地卻因訴外
    人張作平出售丁○○而有損害，侵害其權利之人亦非本件被
    告丁○○而為訴外人張作平。
四、原告並非本院刑事庭95年度訴字第811號偽造文書案件之犯
    罪被害人，且上開偽造文書案件並未認定被告甲○○、丙○○係偽造文書之共犯，其等亦不對犯罪被害人負損害賠償之
    責，原告於本院95年度訴字第811號偽造文書案件之刑事訴
    訟程序附帶提起民事訴訟，請求判令被告連帶給付原告新台
    幣12,676,680元，并予宣告假執行，依據首揭之說明，顯難
    認為合法，其假執行之聲請亦缺乏宣告之依據，均應予駁回
    。
五、依民事訴訟法第249條第1項第6款、第95條、第78條，裁定
    如主文。
中    華    民    國    97    年    1    月    16   日
                  民事第一庭    法  官  黃珮禎
以上正本係照原本作成。
如不服本裁定應於送達後10日內向本院提出抗告狀。
中    華    民    國    97    年    1    月    16    日
                                書記官  江靜玲


司法院資訊處製作；財團法人民間司法改革基金會備份。
